【裁判字號】    97,消債更,1419
【裁判日期】    971117
【裁判案由】    聲請更生程序
【裁判全文】
臺灣高雄地方法院民事裁定          97年度消債更字第1419號
聲  請  人  甲○○
上列當事人因消費者債務清理事件聲請更生，本院裁定如下：
    主  文
聲請駁回。
聲請費用由聲請人負擔。
    理  由
一、按聲請更生或清算不合程式或不備其他要件者，法院應以裁
    定駁回之，但其情形可以補正者，法院應定期間先命補正，
    消費者債務清理條例第8 條定有明文；又按債務人不能清償
    債務或有不能清償之虞者，得依本條例所定更生或清算程序
    ，清理其債務；債務人無擔保或無優先權之債務總額未逾12
    00萬元者，於法院裁定開始清算程序或宣告破產前，得向法
    院聲請更生；債務人與金融機構協商成立者，不得聲請更生
    或清算。但因不可歸責於己之事由，致履行顯有重大困難者
    ，不在此限。本條例施行前，債務人依金融主管機關協調成
    立之中華民國銀行公會會員，辦理消費金融案件無擔保債務
    協商機制與金融機構成立之協商，準用前項之規定，消費者
    債務清理條例第3 條、第42條第1 項及第151 條第5 項、第
    6 項分別定有明文。消費者債務清理條例之立法目的，乃認
    陷於經濟上困境之消費者若任其於惡性循環之債務窘境中自
    生自滅，其將衍生嚴重之社會問題，致難以維持安定之社會
    經濟秩序，故有予之分別情形依更生或清算之程序清理其債
    務之必要，藉以妥適調整其與各相關債權人等間之權利義務
    關係，以謀求消費者經濟生活之更生機會，從而健全社會經
    濟發展。惟私法上之債之關係，係以當事人間之信賴關係為
    基礎，為社會經濟組織之重要支柱，故當事人於以法律行為
    追求自己之利益之際，亦應顧及對方之利益，並考量債權債
    務在社會上之作用，本於誠實及信用之原則，行使其債權及
    履行其債務，故消費者如已與金融機構協商成立，或於本條
    例施行前已依金融主管機關協調成立之中華民國銀行公會會
    員辦理消費金融案件無擔保債務協商機制與金融機構成立協
    商，因此係經當事人行使程序選擇權所為之債務清理契約，
    債務人理應受該成立之協議所拘束，如無特殊情事，其原即
    應依此協商結果而為誠信履行。惟因慮及有些協商於成立之
    時，銀行債權人或僅考量其債權數額之清償而未慮及債務人
    之經濟能力，或債務人於嗣後因經濟情況變更（如清償期間
    收入或收益不如預期）而致依約履行將使其陷於經濟上之困
    境甚或履行不能，故上開條例於此即另開「因不可歸責於己
    之事由，致履行顯有重大困難者」之履行例外以助債務人之
    更生，則已成立協商者不能或不願依約履行而後依該例外條
    款聲請更生或清算者，依例外從嚴之原則，自應就其情形嚴
    予審核，於該當例外條件後始准之為其所負義務關係之調整
    ，以避免其任意毀諾、濫用債務清理程序而藉此善意之立法
    惡意圖謀減免債務，致使該程序陷於道德危險之不義，並因
    此使社會之信用緊縮而造成經濟之動盪。是5 年內未從事營
    業活動或從事小規模營業活動之消費者，若於消費者債務清
    理條例施行前曾依辦理消費金融案件無擔保債務協商機制而
    與各銀行成立協商者，自僅得於其就該協商確有該當不可歸
    責於己之事由致履行顯有重大困難之情形後，法院始須再審
    究其所負無擔保或無優先權之債務總額有無未逾上開規定數
    額、其現是否有不能清償債務或有不能清償之虞等情事，以
    決定該債務人是否得依更生或清算程序以清理其債務自明。
二、聲請意旨略以：聲請人因消費借貸、信用卡或現金卡契約，
    對金融機構負有債務，無擔保或無優先權之債務總額未逾新
    台幣（下同）1,200 萬元，因有不能清償債務情事，前已提
    出債權人清冊，依中華民國銀行公會會員辦理消費金融案件
    無擔保債務協商機制，以書面向最大債權金融機構萬泰商業
    銀行請求共同協商債務清償方案，雖經協商成立，聲請人應
    月付21,276元。然聲請人於民國95年協商時，因債權銀行不
    斷來電鼓吹，軟硬兼施，或謂未達協商將繼續疲勞催收，或
    謂倘不接受該優惠，將回復原來高利，致使聲請人不得以被
    迫接受，即答應成立協商。然聲請人每月薪資僅20,712元，
    不敷生活必要支出，又因中年懷孕於96年1 月6 日產下長子
    增加負擔後工作收入不穩定，故經濟不穩定而老公施暴，生
    活費也給的不固定，聲請人勉力維持數期後即無力繼續履行
    協商條件，聲請人實有不可歸責於己之事由，而致履行協商
    清償計畫顯有重大困難，且顯不能清償債務，又未經法院裁
    定開始清算程序或宣告破產，爰依法聲請更生等語。
三、經查：
  (一)聲請人於本件更生聲請前，已於95年4 月依金融主管機關協
    調成立之中華民國銀行公會會員辦理消費金融案件無擔保債
    務協商機制與國泰世華銀行股份有限公司（下稱國泰世華銀
    行）成立協商，自95年5 月起，分80期，利率百分之6 ，每
    月以21,276元依各債權銀行債權金額比例清償各項債務，至
    全部清償為止，現已毀諾等情，有協議書、無擔保債務還款
    計劃書各1 紙、財團法人金融聯合徵信中心當事人綜合信用
    報告1 份在卷可稽（本院卷第10、11、16頁）。此部分之事
    實，應可認定為真實。
  (二)聲請人主張其工作收入扣除支出及扶養費已不足清償協商金
    額，96年1月6日產下長子後更增加負擔，故無法繼續繳納協
    商之金額而毀諾，有不可歸責於己之事由，致履行協商清償
    計畫顯有重大困難云云。聲請人95年度無所得、96年度所得
    為128,100 元，名下有房屋1 棟、土地1 筆，其於97年2 月
    、3 月、4 月之實際所得薪資為17,431、13,993、15,712元
    ，另聲請人自陳自92年起至今有自營家庭美髮收入每月5,00
    0 元，有財政部南區國稅局財產歸屬資料清單、綜合所得稅
    各類所得資料清單、薪資單及收入切結書足稽（本院卷第28
    至30、33、86頁）。聲請人於協商成立後之薪資收入並無減
    少，應可認定。聲請人之還款能力本係其協商時所能預見，
    其於協商成立後客觀上並無支出增多，或收入、收益減少，
    非其成立協商時所能預期，不可歸責於聲請人之事實，致履
    行還款協商產生困難。聲請人主張其因不可歸責於己之事由
    ，致履行協議顯有重大困難云云，自非可採。
  (三)聲請人又主張其次長子於96年1 月出生，聲請人支出增加，
    協商時月薪僅有20,712元即無法清償債務，係迫於無奈始達
    成協商，實有不可歸責於己之事由，致履行協商清償計畫顯
    有重大困難云云。惟聲請人於協商成立後，至96年9 月已依
    協議按月繳款18期始毀諾，已據聲請人自陳明確，並有永豐
    商業銀行陳報狀及繳款明細可稽（本院卷第67至72頁）。足
    見聲請人於協商成立後及長子出生後，履行協議並無困難，
    況且聲請人另經營家庭美髮，並未辦理營業登記，每月營業
    收入是否僅5,000 元，已有可疑。此外聲請人所有之土地及
    房屋公告現值總計近150 萬元，聲請人除工作收入以外尚有
    其他資產，實難僅憑其每月工作收入遽認其履行協議顯有重
    大困難。聲請人更生之聲請，核與首揭規定不符，此項不備
    更生之要件，又無從補正，自應依法駁回其聲請。
四、依消費者債務清理條例第8 條、第151 條第5 項、第15條，
    民事訴訟法第95條、第78條，裁定如主文。
中    華    民    國    97    年    11    月    17    日
                  民事第一庭    法  官  陳宛榆
上為正本係照原本作成
如不服本裁定，應於裁定送達後10日內，以書狀向本院提出抗告
，並繳納抗告費新臺幣1千元
中    華    民    國    97    年    11    月    17    日
                                書記官  曹德英


司法院資訊處製作；財團法人民間司法改革基金會備份。
